ACORDAO-COMPLETO-2366726

ACÓRDÃO 2779/2019 ATA 45/2019 - PLENÁRIO

VISTOS, relatados e discutidos estes autos de Desestatização para outorga de permissão de exploração de terminal alfandegado de uso público do tipo Estação Aduaneira Interior, ou "porto seco", a ser implantado no município de Três Lagoas (na região de Campo Grande/MS) , no Estado de Mato Grosso do Sul;
ACORDAM os Ministros do Tribunal de Contas da União, reunidos em Sessão Plenária, diante das razões expostas pelo Relator, em:
9.1. arquivar o presente processo, nos termos do art. 2º, § 5º, da IN-TCU 81/2018 c/c o art. 169, inciso V, do Regimento Interno do TCU;
9.2. dar ciência deste acórdão à Superintendência Regional da Receita Federal do Brasil na 1ª Região Fiscal (RFB/1ªRF) .

Processo de desestatização para acompanhar a licitação para permissão de exploração de terminal alfandegado de uso público do tipo Estação Aduaneira Interior (EADI), comumente referido como "porto seco", a ser implantado no município de Três Lagoas (na região de Campo Grande/MS).

Superintendência Regional da Receita Federal do Brasil na 1ª Região Fiscal (RFB/1ªRF).

3. Interessados/Responsáveis:
3.1. Interessados: Secretaria Especial da Receita Federal do Brasil (00.394.460/0058-87); Tribunal de Contas da União.

13.1. Ministros presentes: José Mucio Monteiro (Presidente), Benjamin Zymler, Aroldo Cedraz (Relator), Raimundo Carreiro e Ana Arraes.
13.2. Ministros-Substitutos convocados: Augusto Sherman Cavalcanti e Marcos Bemquerer Costa.
13.3. Ministros-Substitutos presentes: André Luís de Carvalho e Weder de Oliveira.

AROLDO CEDRAZ

Adoto como Relatório a instrução de peça 10, cujo encaminhamento foi acompanhado pelo corpo dirigente da Secretaria de Fiscalização de Infraestrutura Portuária e Ferroviária (peça 11) :
"INTRODUÇÃO
1. Trata-se de acompanhamento de licitação para permissão de exploração de terminal alfandegado de uso público do tipo Estação Aduaneira Interior (EADI) , comumente referido como "porto seco", a ser implantado no município de Três Lagoas (na região de Campo Grande/MS) , no estado de Mato Grosso do Sul. O processo licitatório é conduzido pela Superintendência Regional da Receita Federal do Brasil na 1ª Região Fiscal (RFB/1ªRF) .
HISTÓRICO
2. Com vistas a iniciar o primeiro estágio da fiscalização de processo de permissão de serviço público, previsto na Instrução Normativa 27, do Tribunal de Contas da União (IN-TCU 27/1998) , a RFB/1ªRF (que abrange os estados do Distrito Federal, Goiás, Mato Grosso, Mato Grosso do Sul e Tocantins) encaminhou a este Tribunal o relatório sintético do estudo de viabilidade técnica e econômica (EVTE) do empreendimento de instalação do Porto Seco de Três Lagoas/MS, por meio do Ofício 324/2015/SRRF01/RFB/MF-DF, de 7/12/2015 (peça 1, p. 1) .
3. O EVTE foi discutido no âmbito do Acórdão 988/2016-TCU-Plenário, de relatoria do Ministro Raimundo Carreiro, quando foram examinados o estudo de demanda, a capacidade operacional, o dimensionamento operacional, a previsão de receitas, as estimativas de despesas e investimentos, além do cálculo do fluxo de caixa e das tarifas. 
4. Concluiu-se na ocasião que a Receita Federal havia atendido a todos os requisitos previstos nos normativos de regência. Também que a estimativa de demanda e a capacidade operacional do futuro terminal alfandegado estavam alinhadas com o dimensionamento físico projetado, com os investimentos necessários e com o crescimento do mercado potencial. Quanto à viabilidade econômico-financeira, foi observado que as premissas adotadas, bem como os cálculos das estimativas de receitas, de despesas e do fluxo de caixa não apresentavam impropriedades que impedissem sua utilização no processo licitatório.
5. A Receita Federal foi comunicada da decisão desta Corte por meio do Ofício 281/2016-TCU/SeinfraHidroFerrovia, de 3/5/2016 (peça 8) , tendo sua ciência ocorrido em 10/5/2016 (peça 9) . 
EXAME TÉCNICO	
Da aplicação da IN-TCU 81/2018 ao presente processo
6. Embora a presente licitação tenha sido averiguada sob a ótica da IN-TCU 27/1998, entende-se que o processo em tela possui características que o tornam, excepcionalmente, candidato a ser inserido na roupagem de análise mais eficiente contida no novo normativo de exame de desestatizações deste Tribunal, a IN-TCU 81/2018, que logrou substituir a antiga IN e trouxe inovações importantes ao processo. 
7. Inicialmente, deve-se esclarecer que a elaboração da recente IN-TCU 81/2018 tratou-se de trabalho que foi amplamente discutido nas Secretarias de Infraestrutura do Tribunal, contando, inclusive, com função de especialista específica para seu desenvolvimento (TC Processo 011.111/2015-1) . Segundo a peça 13 do referido processo, documento que justifica as alterações propostas e que foi assinado pelos então sete Secretários da Coinfra e seu Coordernador-Geral na época, a construção da metodologia partiu da premissa de que o texto da IN-27/1998 "sugere haver aprovação" por esta Corte de cada estágio ali definido, tal qual o julgamento das contas prestadas por administradores públicos, o que não se coadunaria com a verdadeira natureza desses processos. Sua finalidade é analisar a viabilidade e a robustez das estimativas empregadas nos estudos segundo critérios de auditoria e não chancelar seus atos, como ocorre em atos administrativos complexos. 
8. Essa diferença é relevante porque a crescente complexidade dos projetos de desestatização, que cada vez mais reúnem em um mesmo contrato elementos tais como consultoria, elaboração de projetos, financiamento, tributação, seguros e garantias, obras, aquisição e manutenção de equipamentos, importa em que as Secretarias analisem quantidade significativa de temas, cuja relevância e utilidade variam projeto a projeto. Ademais, existe impossibilidade fática de se analisar com a mesma profundidade todos os aspectos dos projetos, nos prazos fixados pela IN, ainda mais considerando a limitação de recursos humanos nas Secretarias de Infraestrutura e a existência de outros projetos/auditorias de significativa relevância, decorrentes tanto do planejamento institucional do Tribunal e das Unidades Técnicas, quanto de solicitações do Congresso e outras demandas de fiscalização. 
9. Assim, a falta de orientação normativa na IN para delinear os limites dos trabalhos, ao se verificar a disparidade de temas e os diferentes graus de materialidade, risco e relevância entre eles, tem levado à elaboração de instruções de mérito desnecessariamente abrangentes ou o gasto elevado de recursos humanos com tarefas normalmente de pouca relevância em licitações menos complexas, tais como a análise dos 2º, 3º e 4º estágios, referentes, respectivamente, aos documentos editalícios, ao julgamento do certame e à assinatura do contrato, consumindo força de trabalho que poderia ser alocada de maneira mais eficiente. 
10. Um dos aprimoramentos fundamentais IN-TCU 81/2018, portanto, é incorporar rotinas e procedimentos próprios das demais formas de fiscalização normatizadas e empreendidas pelo TCU (auditorias, acompanhamentos, levantamentos etc.) . Em especial, alinhar-se logicamente às auditorias governamentais, tal qual preconizada nas guidelines da International Organization of Supreme Audit Institutions (Intosai) , ou seja, acrescentar uma fase de planejamento às análises de desestatização, para que seu escopo possa ser definido com base nos riscos inerentes a cada processo. 
11. Nesse sentido, observe-se o art. 2º, § 1º, da referida IN:
Art. 2º O controle das desestatizações será realizado por meio da sistemática prevista nesta Instrução Normativa e dos instrumentos de fiscalização definidos no Regimento Interno do Tribunal de Contas da União. 
§ 1º O controle previsto no caput deste artigo observará o princípio da significância, de acordo com os critérios de materialidade, relevância, oportunidade e risco.
12. Pertinente reconhecer também que as normas internas do Tribunal entendem como desejável a definição de escopo. Nos Padrões de Auditoria de Conformidade, aprovado pela Portaria-Segecex 26/2009, seu glossário estabelece escopo como a profundidade e amplitude do trabalho para alcançar o objetivo da fiscalização, sendo definido em função do tempo e dos recursos humanos e materiais disponíveis. O manual de auditoria operacional, aprovado pela Portaria-Segecex 4/2010, caracteriza como objetivo do planejamento a delimitação do objetivo e do escopo da fiscalização, sendo essa definição uma de suas atividades essenciais e que deve embasar a elaboração das questões e a escolha das metodologias e procedimentos a serem utilizadas no trabalho. 
13. Como se depreende do presente processo, a permissão para instalação de porto seco em comento está inserida em um contexto de baixo risco. A análise de 1º estágio não identificou, em seu escopo, irregularidades que desabonassem o prosseguimento do feito. 
14. Portos secos são recintos alfandegados de uso público, outorgados por meio de concessão ou permissão, situados em zona secundária (fora dos portos organizados) , nos quais são executadas operações de movimentação, armazenagem e despacho aduaneiro de mercadorias e de bagagem, sob controle aduaneiro. 
15. Tratam-se de alternativas para exportadores e importadores, podendo ser utilizados para complementar ou competir com os intitulados terminais molhados. Dessa forma, por serem de pequeno porte, em tese não possuem poder de mercado para prejudicar consumidores. No caso concreto, observa-se que o referido porto seco responderá por apenas 10% da tonelagem do fluxo de mercadorias do Mato Grosso do Sul. Caso essa competição seja ampliada para outros estados ou portos dentro da mesma hinterlândia, o que é razoável que aconteça, note-se que esse número será bem menor. 
16. A baixa materialidade e risco dessa licitação também pode ser observada na reduzida quantidade de investimentos prevista, R$ 54,7 milhões, e também na simplicidade tecnológica desses gastos, considerando que seu Capex refere-se, em grande parte, à aquisição de equipamentos de pátio de pequeno porte (por exemplo, reach stacker de 2,5 ton) , de obras para construção e ampliação de um pátio e um armazém e de compra de mobiliário para funcionários. 
17. Por todo o exposto, entende-se reduzido o custo benefício de o presente processo seguir a linha de análise da IN-TCU 27/1998, em que deveriam ser examinados mais 3 estágios. Ressalte-se que o controle de tais atos ainda poderá ocorrer em sede de denúncias ou representações, ou mesmo por iniciativa da Unidade Técnica, caso cheguem ao conhecimento desta Secretaria irregularidades sobre a licitação em tela. 
18. Acrescente-se que a própria IN-TCU 81/2018, em seu art. 2º, § 6º, por reconhecer o contexto de baixa significância para o controle externo dos processos de outorga de Porto Seco, expressamente os exclui de sua roupagem. Essa realidade reforça a sugestão contida nesta instrução, da pouca utilidade do prosseguimento do feito em tela, o que acontece apenas por ser ele anterior à IN-TCU 81/2018.
19. Assim, julga-se prudente opinar que, excepcionalmente, diante dos aspectos de risco, materialidade, relevância e oportunidade envolvidos, aplique-se ao presente processo o § 5º do art. 2º da IN-TCU 81/2018, que rege que o relator, baseado no princípio da significância, pode determinar o arquivamento de processos de desestatização. 
CONCLUSÃO
20.	Trata-se de acompanhamento de licitação para permissão de exploração de terminal alfandegado de uso público do tipo Estação Aduaneira Interior (EADI) , comumente referido como "porto seco", a ser implantado no município de Três Lagoas (na região de Campo Grande/MS) , no estado de Mato Grosso do Sul, nos termos da IN-TCU 27/1998. O processo licitatório é conduzido pela Superintendência Regional da Receita Federal do Brasil na 1ª Região Fiscal (RFB/1ªRF) .
21.	O 1º estágio de análise foi realizado por meio do Acórdão 988/2016-TCU-Plenário, de relatoria do Ministro Raimundo Carreiro, que considerou que não haviam irregularidades nos estudos de viabilidade que recomendassem a paralisação do certame, e desde então não há novos andamentos no processo. 
22.	Contudo, dado o contexto de baixo risco existente no presente processo licitatório, em especial a baixa significância e materialidade do empreendimento e sua baixa participação de mercado, sugeriu-se, excepcionalmente, a aplicação do § 5º do art. 2º da IN-TCU 81/2018, que rege que o relator, em respeito ao princípio da significância, pode determinar o arquivamento de processos de desestatização. 
23. A sistemática de identificação, avaliação e registro dos benefícios das ações de controle externo foi instituída pela Portaria TCU 82/2012 e regulamentada pela Portaria Segecex 37/2018. O benefício auferido é do tipo "proposta de benefício" (Portaria Segecex 37/2018, art. 1º, inciso VI) , pois é esperado em função de "propostas de encaminhamento formuladas pelas unidades técnicas, mas ainda não apreciadas pelo Tribunal".
24. No presente caso, observa-se benefícios a partir da expectativa de controle por parte do gestor, o que sem dúvida contribui para uma melhoria no processo de outorga. 
PROPOSTA DE ENCAMINHAMENTO
25.	Ante o exposto, submete-se os autos à consideração superior, com a seguinte proposta de encaminhamento:
I)	arquivar o presente processo, nos termos do art. 2º, § 5º, da IN-TCU 81/2018 c/c o art. 169, inciso V, do Regimento Interno do TCU; e
	II)	encaminhar cópia do acórdão que vier a ser proferido à Superintendência Regional da Receita Federal do Brasil na 1ª Região Fiscal (RFB/1ªRF) , informando-a que o relatório e o voto que o fundamentam podem ser obtidos por meio do endereço eletrônico www.tcu.gov.br/acordaos e que, caso tenha interesse, o Tribunal pode encaminhar-lhe cópia desses documentos sem quaisquer custos."
É o Relatório.

não há.

Não atuou.

DESESTATIZAÇÃO. PORTO SECO. MUNICÍPIO DE TRÊS LAGOAS/MS. PRIMEIRO ESTÁGIO AVALIADO À LUZ DA IN-TCU 27/1998. DISPENSA DE EXAME DOS DEMAIS ESTÁGIOS EM VIRTUDE DE CRITÉRIOS DE MATERIALIDADE, RELEVÂNCIA, OPORTUNIDADE E RISCO. APLICAÇÃO DA IN-TCU 81/2018. ARQUIVAMENTO.

DESESTATIZAÇÃO (DES)

Secretaria de Fiscalização de Infraestrutura Portuária e Ferroviária (SeinfraPortoFerrovia).

Trata-se de acompanhamento de licitação para permissão de exploração de terminal alfandegado de uso público do tipo Estação Aduaneira Interior (EADI) , comumente referido como "porto seco", a ser implantado no município de Três Lagoas (na região de Campo Grande/MS) , no estado de Mato Grosso do Sul. O processo licitatório é conduzido pela Superintendência Regional da Receita Federal do Brasil na 1ª Região Fiscal (RFB/1ªRF) .
2.	Conforme consignado no Relatório precedente, o primeiro estágio dA referida permissão foi examinado por meio do Acórdão 988/2016-TCU-Plenário, à luz da IN-TCU 27/1998, momento em que foi observado que as premissas adotadas, bem como os cálculos das estimativas de receitas, de despesas e do fluxo de caixa não apresentavam impropriedades que impedissem sua utilização no processo licitatório.
3. 	A presente etapa não se trata da análise do 2º estágio, nos termos da IN-TCU 27/1998, recentemente revogada pela IN-TCU 81/2018, uma vez que administração pública não deu andamento à licitação. Nesta oportunidade, a Secretaria de Fiscalização de Infraestrutura Portuária e Ferroviária (SeinfraPortoFerrovia) propõe que se aplique a este processo o que dispõe o art. 2º, § 5º da IN-TCU 81/2018, que faculta ao relator, baseado no princípio da significância, determinar o arquivamento de processos de desestatização. O referido artigo assim dispõe:
"Art. 2º - O controle das desestatizações será realizado por meio da sistemática prevista nesta Instrução Normativa e dos instrumentos de fiscalização definidos no Regimento Interno do Tribunal de Contas da União.
§ 1º - O controle previsto no caput deste artigo observará o princípio da significância, de acordo com os critérios de materialidade, relevância, oportunidade e risco.
§ 2º - Para fins de planejamento das ações de controle, os órgãos gestores dos processos de desestatização deverão encaminhar ao Tribunal de Contas da União extrato do planejamento da desestatização prevista, em que conste a descrição do objeto, previsão do valor dos investimentos, sua relevância, localização e respectivo cronograma licitatório, com antecedência mínima de cento e cinquenta dias da data prevista para publicação do edital.
§ 3º - Nos casos em que vários direitos de outorga de um mesmo serviço forem licitados simultaneamente, a análise poderá ser realizada a partir de número selecionado de outorgas, conforme os critérios fixados no § 1º deste artigo, se assim autorizado pelo Ministro Relator.
§ 4º - Os órgãos gestores dos processos de desestatização deverão comunicar ao Tribunal de Contas da União quaisquer alterações posteriores havidas no extrato do planejamento da outorga previsto no § 2º deste artigo.
§ 5º - O relator, com base no princípio da significância e mediante proposta da unidade técnica, poderá determinar o arquivamento do processo.
§ 6º - A sistemática prevista nesta Instrução Normativa não se aplica aos processos de outorga para exploração de portos secos."
4.	Para tanto, a Unidade Técnica apresenta as seguintes justificativas, em síntese:
 (i)	o processo em tela possui características que o tornam, excepcionalmente, candidato a ser inserido na roupagem de análise mais eficiente contida no novo normativo de exame de desestatizações deste Tribunal, a IN-TCU 81/2018, embora a presente licitação tenha sido averiguada sob a ótica da IN-TCU 27/1998;
 (ii)	o racional que promoveu a substituição da IN-TCU 81/2018 envolveu a incorporação de rotinas e procedimentos próprios das demais formas de fiscalização normatizadas e empreendidas pelo TCU, no sentido de delinear os limites dos trabalhos, ao se verificar a disparidade de temas e os diferentes graus de materialidade, risco e relevância entre eles;
 (iii) 	a permissão para instalação do porto seco em comento está inserida em um contexto de baixo risco;
 (iv) 	portos secos são recintos alfandegados de uso público, outorgados por meio de concessão ou permissão, situados em zona secundária (fora dos portos organizados) , podendo ser utilizados para complementar ou competir com os intitulados terminais molhados. Sendo considerados de pequeno porte, em tese não possuem poder de mercado para prejudicar consumidores;
 (v)	o custo benefício de seguir a linha de análise da IN-TCU 27/1998, em que deveriam ser examinados mais três estágios, é baixo, ressaltando-se que o controle de tais atos ainda poderá ocorrer em sede de denúncias ou representações, ou mesmo por iniciativa da Unidade Técnica;
 (vi)	a própria IN-TCU 81/2018, em seu art. 2º, § 6º, por reconhecer o contexto de baixa significância para o controle externo dos processos de outorga de portos secos, expressamente os exclui de sua roupagem.
5.	De fato, o porto seco em questão responderá por apenas 10% da tonelagem do fluxo de mercadorias do Mato Grosso do Sul. Caso essa competição seja ampliada para outros estados ou portos dentro da mesma hinterlândia, o que, segundo a SeinfraPortoFerrovia, é razoável que aconteça, esse percentual será bem menor.
6.	A baixa materialidade e risco dessa licitação também pode ser observada na reduzida quantidade de investimentos prevista, de algo em torno de R$ 54 milhões, e também na simplicidade tecnológica desses gastos, considerando que seu Capex se refere, em grande parte, à aquisição de equipamentos de pátio de pequeno porte (por exemplo, reach stacker de 2,5 ton) , de obras para construção e ampliação de um pátio e um armazém e de compra de mobiliário para funcionários.
7.	Nesse sentido, alinho-me com a proposta da unidade técnica de arquivamento dos presentes autos. Aliás, a matéria não é uma novidade para esta Corte, que já acolheu a mesma proposta em relação a outro processo de desestatização do porto seco localizado no Estado de São Paulo (Acórdão 1851/2019-TCU-Plenário) , com fundamento no art. 2º, § 5º da IN-TCU 81/2018.
	Ante o exposto, acolho as análises e conclusões da SeinfraPortoFerrovia e VOTO por que seja adotado o Acórdão que ora submeto à deliberação deste Colegiado.
TCU, Sala das Sessões Ministro Luciano Brandão Alves de Souza, em 13 de novembro de 2019.
AROLDO CEDRAZ 
Relator